【裁判字號】    99,消債抗,18
【裁判日期】    991014
【裁判案由】    更生事件
【裁判全文】
臺灣新竹地方法院民事裁定            99年度消債抗字第18號
抗  告  人  甲○○
上列抗告人因消費者債務清理條例更生事件，對於中華民國99年
5 月20日本院99年度消債更字第18號裁定提起抗告，本院裁定如
下：
    主  文
抗告駁回。
抗告程序費用新臺幣壹仟元由抗告人負擔。
    理  由
一、按更生之聲請有下列情形之一者，應駁回之：一、債務人曾
    依本條例或破產法之規定而受刑之宣告；二、債務人曾經法
    院認可和解、更生或調協，因可歸責於己之事由，致未履行
    其條件；三、債務人經法院通知，無正當理由而不到場，或
    到場而不為真實之陳述，或拒絕提出關係文件或為財產變動
    狀況之報告，消費者債務清理條例第46條定有明文。又按聲
    請更生或清算不合程式或不備其他要件者，法院應以裁定駁
    回之，但其情形可以補正者，法院應定期間先命補正，復為
    同條例第8條所明定。次按「債務人與金融機構協商成立者
    ，不得聲請更生或清算。但因不可歸責於己之事由，致履行
    顯有重大困難者，不在此限。又本條例施行前，債務人依金
    融主管機關協調成立之中華民國銀行公會會員辦理消費金融
    案件無擔保債務協商機制與金融機構成立之協商，準用前項
    之規定。」復為同條例第151 條第5項、第6項所明定。準此
    ，債務人如於消費者債務清理條例施行前，已利用金融主管
    機關協調成立之中華民國銀行公會會員辦理消費金融案件無
    擔保債務協商機制，與金融機構成立協商，即須按其條件履
    行清償債務，僅於事後發生情事變更，在清償期間收入或收
    益不如預期，致該方案履行困難或履行不能，且有不可歸責
    於債務人之事由，始得依同條例第151條第5項但書之規定聲
    請更生或清算。至如認該協商方案履行有其他不適當情形，
    即應再循協商途徑謀求解決，不得逕依消債條例聲請更生或
    清算，蓋該債務清償方案係經債務人行使程序選擇權而與債
    權人締結之債務清理契約，其即應受該契約之拘束，且消費
    者債務清理條例更生之規範目的，係在維持債務人基本生活
    之情況下，於債務人之能力範圍內盡力清償債務，非謂債務
    人得任意利用裁判上債務清理程序以減輕債務。
二、本件抗告人於原審聲請更生意旨略以：抗告人於消費者債務
    清理條例施行前，曾依照中華民國銀行公會會員辦理消費金
    融案件無擔保債務協商機制與金融機構成立協商，第一年每
    月應給付金融機構債權人新臺幣（下同）16,500元，第二年
    起每月應給付46,500元，惟抗告人收入不足以支應上開應給
    付予金融機構之款項，於民國98年3 月10日毀諾，另於同年
    月15日另向遠東國際商業銀行（下稱：遠東商銀）提出辦理
    「個別協商一致性方案」，經審核通過後與各債權銀行達成
    協商，惟抗告人仍無力負擔協商債務，應可認定不可歸責於
    抗告人等語。
三、抗告意旨略以：抗告人第二次申請更生仍遭原審法院以文件
    不齊未依限補正為由而予駁回，惟原審法院命抗告人提出之
    文件，其中薪資單部分係因抗告人係計畫人員，故公司並未
    製發薪資單，另抗告人於95年利用中華民國銀行公會會員辦
    理消費金融事件無擔保協商機制，與最大無擔保債權銀行即
    遠東商銀成立債務協商之協議書及還款計畫書，則因銀行以
    該等文件已歸檔為由不願再提供予抗告人，故亦非抗告人不
    願提供。又關於抗告人配偶之財產及收入狀況之證明文件，
    因抗告人與配偶之婚姻關係已瀕臨破碎，抗告人根本無從得
    知配偶之資金運用情形，亦無從取得有關配偶之收入財產狀
    況之證明文件；再者，若要求抗告人提供配偶之財力證明係
    為了核算抗告人與配偶對於家庭生活支出之比例，然縱認抗
    告人完全無須負擔家庭生活支出，而全由抗告人之配偶獨力
    負擔，惟抗告人之月所得仍不足支應房貸債務及應償還予銀
    行之款項，且須向友人借貸，方能維持至今。為此，爰提起
    抗告請求廢棄原裁定，並准予更生等語。
四、經查：
（一）依抗告人於原審法院所提出其配偶95至97年綜合所得稅各
      類所得資料清單及全國財產稅總歸戶財產查詢清單所示，
      可知抗告人之配偶陳宜棻除有固定薪資收入外，並有執行
      業務所得、利息所得及多筆投資收入，惟因該等資料並非
      抗告人於聲請更生前1 年之最新資料，故原審法院乃依消
      費者債務清理條例第46條第3 款規定，裁定命抗告人於收
      受裁定後10日內提出並說明其配偶收入狀況之情形，以確
      認抗告人是否符合聲請更生之條件，該裁定已於99年4 月
      22日送達抗告人，有送達證書在卷足稽（見原審卷第75頁
      ），而抗告人迄99年5 月20日原審裁定駁回其更生聲請前
      ，猶未依前開裁定補正相關之證明文件。抗告人雖以其與
      配偶之感情不睦，故無法取得原審裁定命補正之相關文件
      等語置辯，惟查，抗告人與其配偶、子女現仍共同居住於
      新竹市○○路135 號之住處，有共同生活之事實，則其對
      於與配偶間就家庭生活費用支出、未成年子女扶養費用，
      如何由夫妻依各自經濟能力分擔之狀況，要非甚難舉證以
      實其說。且觀之抗告人於原審提出其配偶於財政部臺灣省
      北區國稅局95、96、97年度綜合所得稅各類所得資料清單
      上記載其配偶上開各年度所得總額依序為1,033,074 元、
      1,294,103元及1,359,630元（詳原審卷第184頁至第192頁
      ），足見抗告人配偶之所得收入要非少數，則抗告人於原
      審主張其負擔家中水電費1,283元、瓦斯費300元，與配偶
      平分子女之奶粉、尿布費用一個月3 千元、與配偶平分子
      女之醫療費用每月200 元、與配偶平分子女之服飾民生用
      品費用每月350元、與配偶平分子女之褓母費用8,500元等
      情（詳原審卷第6 頁、第10頁），苟未提出抗告人配偶於
      抗告人聲請更生前一年詳細之收入、執行業務所得及投資
      獲利資料以供本院判斷抗告人上開所述其與配偶間就家庭
      生活費用支出、未成年子女扶養費用分擔情節是否屬實，
      本院自難僅憑抗告人片面所述逕為判斷，及究明抗告人財
      產變動狀況有無正當事由。是以，原審裁定已依我國民法
      有關家庭生活費用及子女撫養費用之夫妻分擔規定，就抗
      告人配偶之工作薪資、經營事業所得及投資收入狀況為判
      斷抗告人之聲請是否合於更生要件之考量因素詳為說明，
      則原審認抗告人未能提出此部分資料，且經原審命其補正
      無著，乃認抗告人經法院通知，無正當事由拒絕提出關係
      文件，俾供法院判斷抗告人有無合乎更生之條件，乃駁回
      其更生之聲請，尚無不合。
（二）又抗告人前於95年間與最大債權金融機構遠東商銀辦理消
      費金融案件無擔保債務協商，約定分93期、零利率、自96
      年1月起每月清償16,500元及自97年1月起每月清償46,500
      元，有遠東商銀提出之債務協商協議書、無擔保債務還款
      計畫表等資料附於原審卷可稽。抗告人持續繳款至97年 6
      月間，以繳款困難為由，再向遠東商銀提出「債務協商變
      更清償專案」，並經遠東商銀同意將還款期數延長至 125
      期，利率2.00﹪，並將每月還款金額降低為31,521元。嗣
      抗告人於98年3 月間復向遠東商銀提出「個別協商一致性
      方案」，遠東商銀亦准抗告人所請，就該行部分之每月清
      償金額再降低為4,610 元，並經抗告人簽名確認無訛，其
      他債權銀行亦均併同通知抗告人降低其每月清償金額，惟
      抗告人亦僅繳交至98年9月份，又再次毀諾，並於99年2月
      向本院另案聲請更生。惟抗告人初次向債權銀行申請債務
      協商時，已於申請書載明每月所得約60,500元( 包括擔任
      元培技術學院、龍華科技大學講師每月各約25,000元，及
      台灣銀行優惠存款每月約16,500元 )，有債權人遠東商業
      銀行提出之申請書影本在卷可參，已衡量其資力及家庭經
      濟狀況，並於協商過程中自行評估可否履行協商條件之情
      事後，而自願簽署協商協議書與債權銀行成立協商，自應
      認為抗告人已充分考量籌措資金來源之規劃，自不得以協
      議內容之決定權屬銀行方、抗告人不得已始勉為同意等語
      再事爭執。再依前開債權人遠東商業銀行提出之抗告人申
      請協商申請書所載，抗告人於95年間申請協商時，亦在私
      人補習班擔任補習班教師，然於財產及收入狀況說明書竟
      未陳報此部分所得，自不無隱匿財產所得之情事。況本件
      抗告人事後亦多次以其確實存在履行不便之情事，與債權
      銀行就債權金額、利率、還款期間等另行協商，以求適當
      履行債務，而債權銀行亦衡量抗告人之經濟狀況，一再酌
      減還款金額，並延長還款期限，可知抗告人當時對於還款
      金額、還款方法以及所必要之生活開銷等等之相關事項均
      已經過慎重之思量，且盱衡經濟狀況後，始會簽署協商協
      議書，則抗告人既無法舉證證明其於協商成立後，有如何
      經濟狀況重大變更，或有何不可歸責於抗告人之事由，致
      履行協商顯有重大困難之事由，自應認其聲請更生之要件
      不備。此外，抗告人多次協商及變更協商均毀諾，而向本
      院提出本件聲請後，又已於99年6 月21日再與債權人國泰
      世華商業銀行再行達成分期180 期，年利率0 % ，月付
      2,928元協商，有債權人國泰世華商業銀行於99年6月21日
      陳報狀在卷可稽，更可證抗告人確仍可再透過協商與債權
      人銀行解決債務，而無不能清償債務之虞之情事，亦與聲
      請更生之要件不符合。
（三）另依據抗告人於原審提出其自有坐落台中縣潭子鄉○○路
      249巷3號15樓建物登記謄本之記載，可知抗告人至少自94
      年起即開始繳交其自有房屋之房屋貸款，而依該房屋貸款
      債權人銀行中國信託商業銀行股份有限公司於原審陳報抗
      告人現每月均正常履約還款，惟房屋貸款於名義上雖屬債
      務，於實質上乃屬債務人藉由按期繳納貸款，而逐期累積
      個人資產，惟債務人於經濟困頓之際，本應選擇適當處分
      其資產以減輕債務負擔，斷無允許債務人繼續負擔高額之
      房屋貸款支出，而仍持續累積其個人資產，惟卻企圖削減
      應償還於無擔任債權人之債權成數之理。況查抗告人與其
      配偶目前均因工作之故，長期居住在新竹市○○路135 號
      之住處，而該住處所在之房屋乃親友無償借用，抗告人無
      須另行支付租金，且抗告人之配偶及子女現均設籍於上址
      ，抗告人亦自陳日後將會以上開住處為永久居住地，則抗
      告人繼續保有其位於台中縣之房地，並持續繳納房貸，致
      減縮其每月可運用之資金，造成其經濟上之負擔，是否確
      有必要，非無商榷餘地。是以，抗告人於處分上開房地後
      ，所得收入於維持每月基本生活開銷外，是否必不能清償
      積欠之無擔保債務，而有依更生程序，清理其債務之必要
      ，亦有疑義。
五、綜上，本件抗告人既未依原審裁定補正相關證明文件，復無
    法舉證證明其於協商成立後，有如何經濟狀況重大變更，或
    有何不可歸責於抗告人之事由，致履行協商顯有重大困難之
    事由；且抗告人不無隱匿部分財產收入之情事，又於數次毀
    諾聲請本件更生後再與部分債權銀行達成協商，更可證抗告
    人應可再透過與全體債權銀行協商方式解決債務，自應認其
    聲請更生之要件不備，且又無從補正，應予駁回，是原審駁
    回抗告人之聲請，於法並無不合。抗告意旨指摘原裁定不當
    ，求予廢棄改判，為無理由，應予駁回。
六、據上論結，本件抗告為無理由，依消費者債務清理條例第15
    條，民事訴訟法第495條之1第1項、第449條第1 項、第95條
    、第78條，裁定如主文。
中    華    民    國    99    年    10    月    14    日
              民事第一庭   審判長  法    官  汪銘欽
                                   法    官  陳順珍
                                   法    官  王佳惠
以上為正本係照原本作成。
本裁定不得再抗告。
中    華    民    國    99    年    10    月    14    日
                                   書 記 官  陳思璟

司法院資訊處製作；財團法人民間司法改革基金會備份。
